【裁判字號】    90,自,1
【裁判日期】    900823
【裁判案由】    傷害等
【裁判全文】
臺灣士林地方法院刑事判決                                九十年度自字第一號
    自  訴  人  乙○○
    被      告  甲○○
右列被告因詐欺案件，經自訴人提起自訴，本院判決如左：
    主  文
甲○○無罪。
    理  由
一、本件自訴意旨略以：被告甲○○係自訴人所居住之百齡國宅管理委員會主任委員
    ，負責社區管理費收取事宜，屢次因重覆向住戶收取管理費及停車費與住戶時有
    爭執，詎自訴人業已繳納當年一至六月份管理費後，被告竟於八十九年四月初某
    日，持四至六月管理費收據欲向自訴人詐收三個月管理費，幸自訴人並未將原收
    執之收據丟棄，始拆穿其詐騙行為，因認被告涉有詐欺犯嫌等語。
二、按犯罪事實應依證據認定之，無證據不得推定其犯罪事實；又不能證明被告犯罪
    者，應諭知無罪之判決，刑事訴訟法第一百五十四條、第三百零一條第一項前段
    分別定有明文。再認定被告有罪之事實，應憑證據，如未能發現相當之證據，或
    證據不足以證明，自不能以推測或擬制之方法，以為裁判之基礎；且認定犯罪事
    實所憑之證據，其為訴訟上之證明，須達於通常一般人均不致有所懷疑，而得確
    信其為真實之程度者，始得據為有罪之認定，倘其證明尚未達到此一程度而有合
    理之懷疑存在時，尚難為有罪之認定基礎；苟積極證據不足以為不利於被告事實
    之認定，即應為有利於被告之認定，更不必有何有利之證據，最高法院三十年上
    字第八一六號、四十年台上字第八六號、七十六年台上字第四九八六號分別著有
    判例可資參照。再按刑法第三百三十九條第一項詐欺罪之成立，以意圖為自己或
    第三人不法所有，以詐術使人將本人或第三人之物交付為要件。所謂詐術使人交
    付，必須被詐欺人因其詐術而陷於錯誤，若其所用方法，不能認為詐術，亦不致
    使人陷於錯誤，即不構成該罪，亦有最高法院四十六年度台上字第二六０號判例
    及八十一年度台非字第二三五號判決可稽。又詐欺罪之成立，係以行為人於客觀
    上施用詐術使人陷於錯誤，並於行為之初，即已意圖為不法之所有或意圖得財產
    上之不法利益，為其構成要件。故如依積極證據足可証明行為人確係意圖不法所
    有時，固得論以刑法第三百三十九條之罪，倘若行為人施詐時之意圖尚有存疑，
    依調查之結果復不足以認定其自始具有上述主觀犯罪構成要件，即不能概對被告
    繩以刑事責任。
三、訊據被告甲○○堅決否認有自訴人所指右開犯行，辯稱：伊並無重複收取管理費
    詐取住戶錢財之行為，自訴人一戶管理費，原係以三個月為期收取一次，嗣後改
    為六個月一期收取，因而造成混亂所致，且伊收取後均有按規定匯入指定帳戶，
    並按期製作收支報表公告住戶週知，並未有任何詐欺行為等語。而本件自訴人自
    訴被告詐欺，則據提出管理費收據一紙及自行模擬填寫之管理費收據四紙資為論
    訴之依據。經查：被告對於自訴人所提出卷附附圖一管理維護費繳款簿第三聯固
    不否認係伊所填寫，然以上情執辯，並提出收款登錄帳冊為證，而稽之被告所提
    收款帳冊所記載內容，被告與自訴人所居住社區有關管理費收費情況，確有三月
    與六月為期分別收取之情況，即以自訴人一戶收費情況而言，在八十七年間，即
    均以三月為期即季繳方式收取，嗣於八十八年起則改為半年收費，惟於同棟住戶
    ，迄於八十九年間，則仍有按季繳納之情況存在，此均經各該帳冊記載明確可按
    ，即該社區管理費收取情形實屬不一，果不慎未察，錯誤漏收或重覆收取之情況
    ，亦極有可能發生，自不能僅因自訴人所指被告有重覆收取之情況，即逕予推認
    確有詐欺之故意或不法所有之意圖。又依被告所提上揭帳冊記載內容，其上有自
    訴人之妻黃麗娟於三月二日繳納一至六月管理費一千二百元之記載，則果被告確
    係意在詐取管理費，實無甘冒明白記載於帳冊後，又交付住戶重覆收費之收據，
    而陷己於可能遭受質疑、追訴危險之必要，是此，益證被告並非故意重覆收取，
    即無犯罪之故意，已不能認為該當於刑法第三百三十九條第一項之詐欺罪。況參
    以自訴人所陳：伊當時明知業已繳納一至六月份管理費，嗣於被告前來收費時，
    刻意與其妻暫時佯為繳費，旋又以找到前開已納費用之收據為由，質疑被告重覆
    收費意在詐欺等情觀之，自訴人既早已明知無須重覆納費，更與其妻商訂如何質
    疑被告行為，是本無陷於錯誤之可能，實際上亦非因陷於錯誤而交付管理費，是
    此亦與上開詐欺罪之構成要件不符，對於被告自不得任以詐欺罪責相繩。至於自
    訴人所另提出之擬寫收據四紙，乃自訴人所自行擬寫，本院訊據被告又堅決否認
    有所指惡意重覆收費之詐欺犯行，自訴人又未能提出任何積極證據或指明可供調
    查之證據方法以供本院調查，是亦不得僅因自訴人單方面所為指訴即認被告確有
    該部分犯行。綜上，自訴人所舉證據既不足以證明被告犯罪，本院復查無其他積
    極證據可資證明被告有何詐欺犯行，揆之首揭規定及判例意旨，自應為有利於被
    告之認定，諭知被告無罪之判決。至自訴人聲請傳喚社區住戶以查明被告平日確
    有重覆向其他住戶收取管理費、停車費一節，因該等事實本非在起訴範圍內，而
    本案經起訴部分既無法證明被告犯罪應為無罪判決之諭知已如前述，是要亦不能
    認為自訴人所指其他收費情形，與本件經起訴部分有何裁判上一罪關係，即非本
    院所得予以審酌，是尚無傳喚證人調查之必要，應予敘明。
據上論斷，應依刑事訴訟法第三百四十三條、第三百零一條第一項，判決如主文。
中      華      民      國      九十      年      八      月  二十三    日
                                  臺灣士林地方法院刑事第一庭
                                          法  官
右正本證明與原本無異。
如不服本判決，應於判決送達後十日內，向本院提出上訴狀。
                                          書記官
中      華      民      國      九十      年      八      月    十九    日


司法院資訊處製作；財團法人民間司法改革基金會備份。
